---
title: "Fourtier_cypripedium"
author: "Galadriel"
format: html
editor: visual
---

## Chargement des packages

```{r}
library(tidyverse)
```

## Ouverture des tableaux de données

```{r}
recouvrement <- read.csv("data/raw/Recouvrement VF.csv",sep = ";")
```

###Visualisation des données ####Pour chaque strate de recouvrement

***Strate muscilagineuse***

```{r}
#| echo: false
ggplot(recouvrement, aes(x = Quadrat, y = S_muscinale, color = Site))+
  geom_line()

```

***Strate herbacéee***

```{r}
#| echo: false
ggplot(recouvrement, aes(x = Quadrat, y = S_herbacee, color = Site))+
  geom_line()

```

***Strate arbustive basse***

```{r}
#| echo: false
ggplot(recouvrement, aes(x = Quadrat, y = S_arbustive_basse, color = Site))+
  geom_line()

```

***Strate arbustive haute***

```{r}
#| echo: false
ggplot(recouvrement, aes(x = Quadrat, y = S_arbustive_haute, color = Site))+
  geom_line()

```

***Strate arborescente***

```{r}
#| echo: false
ggplot(recouvrement, aes(x = Quadrat, y = S_arborescente, color = Site))+
  geom_line()
```

## Transformation strates en facteur

```{r}
recouvrement_par_strate <- recouvrement %>%
  pivot_longer(
    cols = c(-Site, -Quadrat, -ID_Quadrat, starts_with("S_")),
    names_to = "Strate",
    values_to = "Recouvrement"
  ) %>% 
  arrange(Strate)
  
```

###Visualisation des données 
####Pour chaque site

***Combe Michaut***

```{r}
#| echo: false
recouvrement_par_strate %>% 
  filter(Site == "Combe Michaut") %>%
  ggplot(aes(x = factor(Quadrat), y = Recouvrement, color = Strate))+
  geom_point(position= "dodge") 

```

***Val Clavin***

```{r}
#| echo: false
recouvrement_par_strate %>% 
  filter(Site == "Val Clavin") %>%
  ggplot(aes(x = factor(Quadrat), y = Recouvrement, color = Strate))+
  geom_point(position= "dodge") 

```

***Vigne au Renard***

```{r}
#| echo: false
recouvrement_par_strate %>% 
  filter(Site == "Vigne au Renard") %>%
  ggplot(aes(x = factor(Quadrat), y = Recouvrement, color = Strate))+
  geom_point(position= "dodge") 

```

***Tete cendree haut***

```{r}
#| echo: false
recouvrement_par_strate %>% 
  filter(Site == "Tete cendree haut") %>%
  ggplot(aes(x = factor(Quadrat), y = Recouvrement, color = Strate))+
  geom_point(position= "dodge") 

```

####Pour tous les sites
```{r}
#| echo: false
ggplot(recouvrement_par_strate, aes(x = Strate, y = Recouvrement, color = Site))+
  geom_boxplot(position= "dodge") 

```






