---
title: "Rédaction_V1"
format: html
editor: visual
execute-dir: project
---

# Chargement des packages

```{r}

library(tidyverse)
library(ggalluvial)
library(MuMIn)
library(lme4)
library(stats)
library(plotly)
library(ggrepel)
library(ggpmisc)  
library(MASS)        
library(ade4)        
library(tidyr)
library(dplyr)
library(stringr)
library(vegan)
library(car)
library(RMark)
library(DiagrammeR)

```

# -------------------------------

# Ouverture des tableaux de données

```{r}
# Tableau de recouvrement avec les strates
recouvrement <- read.csv("data/raw/Recouvrement VF.csv",sep = ";")
unique(recouvrement$Site)

# Tableau de la détection individuelle vérifiée des observateurs 
verification <- read.csv("data/raw/detections_individuelles_verifsTC+LD_18dec.csv", sep = ";")
#Problème d'espace à régler pour verification
unique(verification$site)
verification$site <- trimws(verification$site)
unique(verification$site)

data_original <- read.csv("data/raw/Taille et phéno verif LD.csv", sep = ";")
unique(data_original$site)
#enlever les accents
data_original <- data_original %>% 
  mutate(site
         = case_when(
    site == "Combe Michaut" ~ "Combe Michaut",
    site == "Tête Cendrée Bas" ~ "Tete Cendree Bas",
    site == "Tête Cendrée Haut" ~ "Tete Cendree Haut",
    site == "Vigne au Renard" ~ "Vigne au Renard",
    site == "Val Clavin" ~ "Val Clavin"
  ))
unique(data_original$site)

# Tableau réponse questionnaire expérience individuelle des observateurs
experience <- read.csv("data/raw/Experience_des_observateurs_VF.csv", sep = ";")
# Rajouter la colonne sexe au tableau
experience$sexe <- c("m","f","m","m","m","f","m","m","m","f","f","f","f","m","f","m","m","m","m","m","f","f","f","m","f","m","f","m","f","f","f","m","f","f","m")

```

# -------------------------------

# Compilation tableau complet

```{r}

#ajout information session à l'ID individuel####
#pour tableau vérification des observateurs
verification2<- verification %>% 
  mutate(id_ind_fin = paste(ID_ind, session, sep = ".")) %>% 
  dplyr::select(id_ind_fin, everything())
#pour tableau des évaluateurs
##mettre stade phéno en ligne et non en colonne 
data_original2 <- data_original %>%
  dplyr::select(-tailleS1, -tailleS2, -tailleS3, -nbfleurs, -nbfruits, -predation) %>% 
  pivot_longer(
    cols = c(phenoS1, phenoS2, phenoS3),
    names_to = "session",
    values_to = "phenologie_verif"
  )%>% 
   mutate(session = case_when(
    session == "phenoS1" ~ 1,
    session == "phenoS2" ~ 2,
    session == "phenoS3" ~ 3
  )
   ) %>% 
  mutate(phenologie_verif
         = case_when(
    phenologie_verif == "j" ~ "juv",
    phenologie_verif == "nf" ~ "non_fleuri",
    phenologie_verif == "f" ~ "fleur",
    phenologie_verif == "ff" ~ "fleurs_fanees",
    phenologie_verif == "F" ~"fruit"
  ))

##mettre taille en ligne et non en colonne
data_original3 <- data_original %>% 
  dplyr::select(tailleS1, tailleS2, tailleS3) %>% 
  pivot_longer(
    cols = c(tailleS1, tailleS2, tailleS3),
    names_to = "session",
    values_to = "taille"
  ) %>% 
   mutate(session = case_when(
    session == "tailleS1" ~ 1,
    session == "tailleS2" ~ 2,
    session == "tailleS3" ~ 3
  )
   )

#enlever session car déjà présent sur autre data frame
data_original3 <- data_original3 %>% 
  dplyr::select(-session)

#ajout des deux tableaux + enlever lignes sans info  à cause d'observation d'un individu à partir de session 2 ou 3
data_original4 <- cbind(data_original2, data_original3)

#vérifier si manque des informations par rapport à phénologie
data_original4 %>% 
  filter(is.na(phenologie_verif))
#Il manque des informations

#ajout variable individuelle complète
data_original_obs <- data_original4 %>% 
  mutate(id_ind_fin = paste(ID_ind, session, sep = ".")) %>% 
  dplyr::select(id_ind_fin, everything())

#prendre en compte stade phéno observé par observateur
verification3 <- verification2 %>% 
  pivot_longer(
    cols = c(juv, non_fleuri, fleur, fleurs_fanees, fruit),
    names_to = "phenologie",
    values_to = "presence"
  )  
  
#garder seulement st phéno observé par observateur
verification_obs <- verification3 %>% 
  filter(presence == 1)
  
#Vérifier nb individus
str(unique(verification_obs$id_ind_fin))
str(unique(data_original_obs$id_ind_fin))
str(data_original_obs$id_ind_fin)
str(verification_obs$id_ind_fin)
#à priori 66 individus jamais vus par observateurs

#extraire liste de tous les individus
nb_individu <- data.frame(id_ind_fin = data_original_obs$id_ind_fin)

#extraire liste individus dans test de détection
nb_ind_obs <- data.frame(id_ind_fin = unique(verification_obs$id_ind_fin))

#individus manquants
nb_individu_manquant <- nb_individu %>% 
  anti_join(nb_ind_obs, by = "id_ind_fin")

#reprendre données originales sur les valeurs manquantes
nb_individu_manquant_original <- data_original_obs %>% 
  semi_join(nb_individu_manquant, by = "id_ind_fin") 
  

#joindre à ces données manquantes les valeurs du tableau observateur
nb_individu_manquant_final <- nb_individu_manquant_original %>% 
  left_join(verification_obs, by = "id_ind_fin") %>% 
  dplyr::select(-ends_with(".y")) %>% 
  rename_with(~ sub("\\.x$", "", .x), ends_with(".x"))

#Joindre au fichier original les informations des évaluateurs
data_verification_original <- verification_obs %>% 
  left_join(data_original_obs, by = "id_ind_fin") %>% 
  dplyr::select(-ends_with(".y")) %>% 
  rename_with(~ sub("\\.x$", "", .x), ends_with(".x"))

#mettre les colomnes dans le bon ordre
nb_individu_manquant_final <- nb_individu_manquant_final %>% 
  dplyr::select(id_ind_fin, session, site, date, numero_quadrat, ID_quadrat, marquage, ID_ind, observateur, adequation, phenologie, presence, quadrat, phenologie_verif, taille)

#joindre ces données manquantes à tableau observateurs
tab_detection <- rbind(data_verification_original, nb_individu_manquant_final)

#créer nouvelle valeur adéquation
tab_detection <- tab_detection %>% 
  mutate(adequation_reel = if_else(
    phenologie == phenologie_verif, 1, 0
  ),
  comparaison_adequation = if_else(
    adequation_reel==adequation, 1, 0
  )
  )

#Taux d'erreur dans note d'adéquation
sum(tab_detection$comparaison_adequation == 0, na.rm = T) / nrow(tab_detection)

#vérifier nombre d'observateurs par session et par quadrat
nb_verif_quadrat <- verification %>% 
  group_by(session, site, numero_quadrat) %>% 
  summarise(
    nb_observateurs = n_distinct(observateur),
    .groups = "drop"
  )
nrow(nb_verif_quadrat)
nb_verif_quadrat <- nb_verif_quadrat %>% 
  mutate(site = case_when(
    site == "Combe Michaut" ~ "CM",
    site == "Tete Cendree Bas" ~ "TCb",
    site == "Tete Cendree Haut" ~ "TCh",
    site == "Vigne au Renard" ~ "VaR",
    site == "Val Clavin" ~ "VC"
  ),
  ID = "Q")

nb_verif_quadrat <- nb_verif_quadrat %>% 
  mutate(id_quadrat = paste(ID, numero_quadrat, sep = ""),
         id_quadrat_fin = paste(site, id_quadrat, session, sep =".")) %>% 
  dplyr::select(id_quadrat_fin, everything())

nb_obs_quadrat <- data_original_obs %>% 
  group_by(session, site, quadrat) %>% 
  count()
nrow(nb_obs_quadrat)

nb_quadrat_final <- tab_detection %>% 
  group_by(session, site, quadrat) %>% 
  summarise(
    nb_observateurs = n_distinct(observateur),
    .groups = "drop"
  ) %>% 
  filter(!is.na(quadrat))
nrow(nb_quadrat_final)

nb_quadrat_manquant <- nb_individu_manquant_final %>% 
  group_by(session, ID_quadrat) %>% 
  summarise(
    nb_observateurs = n_distinct(observateur),
    .groups = "drop"
  )
nrow(nb_quadrat_manquant)
#individus manquants dans 39 quadras

nb_quadrat_manquant <- nb_quadrat_manquant %>% 
  mutate(id_quadrat_fin = paste(ID_quadrat, session, sep = ".")) %>% 
  dplyr::select(id_quadrat_fin, everything())

test <- nb_quadrat_manquant %>% 
  anti_join(nb_verif_quadrat, by = "id_quadrat_fin")

#On a bien tous les quadra d'observés juste pas tous les individus

str(tab_detection)

#Pour le moment j'ai un tableau avec tous les individus observés mais je n'ai pas l'info sur individus non observés par observateurs
#il me faut à chaque fois le nb de quadrats observés par observateurs pour calculer le nombre d'observateurs par quadrat
verification_obs_quadrat <- verification %>% 
  mutate(id_quadrat_fin = paste(ID_quadrat, session, sep = ".")) %>% 
  group_by(id_quadrat_fin, observateur) %>% 
  count()

#Ajouter à tableau détection id_quadrat_fin
tab_detection <- tab_detection %>% 
  mutate(id_quadrat_fin = paste(ID_quadrat, session, sep = "."))

#Vérifier que pas de NA crées
tab_detection[is.na(tab_detection$id_quadrat_fin), ]

#Calculer le nombre d'individus par quadrat
nb_indiv_quadrat <- data_original_obs %>% 
    mutate(id_quadrat_fin = paste(ID_quadrat, session, sep = ".")) %>% 
  group_by(id_quadrat_fin) %>% 
  summarise(
    nb_individus = n_distinct(ID_ind),
    .groups = "drop"
  )

#Maintenant je compare ce nombre au nombre observé par mes observateurs
difference_ind <- verification_obs_quadrat %>% 
  full_join(nb_indiv_quadrat, by = "id_quadrat_fin")

#Taux de detection par observateur
difference_ind <- difference_ind %>% 
  mutate(detection = n/nb_individus)

#sortir les identifiants de tous les individus possibles
individus_par_quadrat <- tab_detection %>%
  distinct(id_quadrat_fin, ID_ind)

#combinaisons de tous les individus possibles avec les observateurs
grille_complete <- difference_ind %>%
  dplyr::select(id_quadrat_fin, observateur) %>%
  distinct() %>%
  left_join(individus_par_quadrat, by = "id_quadrat_fin", relationship = "many-to-many")

#ajouter les informations de detection dans ma grille complete
tab_complet <- grille_complete %>%
  left_join(
    tab_detection %>%
      mutate(detection = 1) %>%
      dplyr::select(id_quadrat_fin, observateur, ID_ind, detection),
    by = c("id_quadrat_fin", "observateur", "ID_ind")
  ) %>%
  mutate(
    detection = ifelse(is.na(detection), 0, detection)
  )

#Vérifier que ça a marché en comparant le nombre de détections calculées vs le nombre de détection par quadrat
tab_complet %>%
  group_by(id_quadrat_fin, observateur) %>%
  summarise(
    n_detectes = sum(detection),
    .groups = "drop"
  ) %>%
  left_join(difference_ind, by = c("id_quadrat_fin", "observateur")) %>% 
  filter(n_detectes != n)

#Ajouter informations observateurs à mon tableau de détection
tab_complet <- tab_complet %>%
  left_join(
    tab_detection,
    by = c("id_quadrat_fin","ID_ind", "observateur")
  )

#Ajouter informations données originales
data_original_obs <- data_original_obs %>% 
    mutate(id_quadrat_fin = paste(ID_quadrat, session, sep = "."))

tab_complet <- tab_complet %>%
  left_join(
    data_original_obs,
    by = c("id_quadrat_fin","ID_ind"),
    suffix = c("_test", "")
  ) %>%
  dplyr::select(
    -ends_with("_test")  # ou l’inverse selon ce que tu veux garder
  ) %>% 
  dplyr::select(id_ind_fin,
                id_quadrat_fin,
                ID_quadrat,
                ID_ind,
                site,
                quadrat,
                marquage,
                session,
                observateur,
                detection,
                phenologie_verif,
                phenologie,
                adequation,
                adequation_reel,
                taille)

# 1. Extraire la partie quadrat de tab_complet (tout avant le dernier point)
tab_complet <- tab_complet %>%
  mutate(
    ID_Quadrat_clean = str_replace(id_quadrat_fin, "\\.[0-9]+$", "")
  )

# 2. Nettoyer recouvrement pour correspondre au format de tab_complet
recouvrement_clean <- recouvrement %>%
  mutate(
    ID_Quadrat_clean = str_replace_all(ID_Quadrat, "_", ".")
  ) %>%
  dplyr::select(ID_Quadrat_clean, starts_with("S_"))

# 3. Faire le left_join pour ajouter les colonnes S_ au tableau complet
tab_complet <- tab_complet %>%
  left_join(recouvrement_clean, by = "ID_Quadrat_clean") %>% 
  dplyr::select(-ID_Quadrat_clean)

```

# -------------------------------

# I\_ Analyses préliminaires

## I_i Relation taille et phénologie

```{r}

data_long <- bind_rows(
  data_original %>% transmute(pheno = phenoS1, taille = tailleS1),
  data_original %>% transmute(pheno = phenoS2, taille = tailleS2),
  data_original %>% transmute(pheno = phenoS3, taille = tailleS3)
)
data_long <- data_long %>%
  mutate(
    taille = as.numeric(gsub(",", ".", taille))
  ) %>%
  filter(!is.na(taille), !is.na(pheno))

data_long$pheno <- factor(
  data_long$pheno,
  levels = c("j", "nf", "f", "F", "ff")
)

ggplot(data = data_long, aes(x = pheno, y = taille))+
  geom_boxplot()+
  labs(x = "Stade phénologique", y = "Taille", title = "Taille selon le stade phénologique (sessions confondues)")+
  theme_minimal()

```

## I_ii Relation recouvrement végétal et site

```{r}
# -------------------------------
# Analyse Factorielle Discriminante (AFD)
# -------------------------------

# -------------------------------
# 1. LDA sur les données originales
# -------------------------------
afd_recouvrement <- lda(
  Site ~ S_muscinale + S_herbacee + S_arbustive_basse + S_arbustive_haute + S_arborescente,
  data = recouvrement
)

# -------------------------------
# 2. Centrage et normalisation des variables
# -------------------------------
newdata <- as.data.frame(scale(recouvrement[, 4:8]))

# On ajoute la variable de groupe (Site) pour l'analyse
newdata$Site <- recouvrement$Site

# -------------------------------
# 3. LDA sur les données centrées-réduites
# -------------------------------
afd2 <- lda(
  Site ~ S_muscinale + S_herbacee + S_arbustive_basse + S_arbustive_haute + S_arborescente,
  data = newdata
)

# -------------------------------
# 4. MANOVA pour tester les différences entre groupes
# -------------------------------
manova_res <- manova(as.matrix(recouvrement[, 4:8]) ~ recouvrement$Site)

# -------------------------------
# 5. Prédiction avec LDA
# -------------------------------
pred <- predict(afd2)
table(Site = recouvrement$Site, Predicted = pred$class)

# -------------------------------
# 6. Validation croisée (jackknife)
# -------------------------------
afd_cv <- lda(
  Site ~ S_muscinale + S_herbacee + S_arbustive_basse + S_arbustive_haute + S_arborescente,
  data = newdata,
  CV = TRUE
)
table(Site = newdata$Site, Predicted = afd_cv$class)

# -------------------------------
# 7. AFD basée sur l'ACP centrée-réduite
# -------------------------------
pca_res <- dudi.pca(recouvrement[, 4:8], scannf = FALSE, nf = 3)
afd3 <- discrimin(pca_res, factor(recouvrement$Site), scannf = FALSE, nf = 3) ## dans le nombre d'axe, indiquer la valeur adéquate dans pca_res$nf

# Exploration des valeurs propres et des coefficients standardisés
afd3$eig
sqrt(afd3$eig / (1 + afd3$eig))

# Projection des variables sur les fonctions discriminantes
# Créer une nouvelle fenêtre graphique (ou plot)
s.arrow(afd3$fa)  

# Projection des individus selon leur groupe
s.class(afd3$li, factor(recouvrement$Site))

#Regarder contribution relative des variables aux axes
afd3$fa
#A priori strate muscinale et arbustive basse sont les plus importantes
```

# -------------------------------

# II\_ Analyse de la variation dans le temps

## II_i Effet de la session

### Effet de la session sur la taille

Taille \~ session

```{r}

# Transformer les données en format long
taille_long <- data_original %>%
  dplyr::select(tailleS1, tailleS2, tailleS3) %>%
  pivot_longer(
    cols = everything(),
    names_to = "session",
    values_to = "taille"
  ) %>%
  mutate(
    # remplacer les "," par "." et convertir en numérique
    taille = as.numeric(gsub(",", ".", taille)),
    # renommer les sessions
    session = dplyr::recode(session, "tailleS1"="S1", "tailleS2"="S2", "tailleS3"="S3")
  )

# Calcul de la moyenne, écart-type et IC 95%
taille_stats <- taille_long %>%
  group_by(session) %>%
  summarise(
    mean_taille = mean(taille, na.rm = TRUE),
    sd_taille = sd(taille, na.rm = TRUE),
    n = sum(!is.na(taille)),
    .groups = "drop"
  ) %>%
  mutate(
    se = sd_taille / sqrt(n),
    ci_lower = mean_taille - 1.96 * se,
    ci_upper = mean_taille + 1.96 * se
  )

# Histogramme avec IC 95%
ggplot(taille_stats, aes(x = session, y = mean_taille, fill = session)) +
  geom_bar(stat = "identity", width = 0.6) +
  geom_errorbar(aes(ymin = ci_lower, ymax = ci_upper), width = 0.2, color = "black") +
  scale_fill_manual(values = c("S1"="#FF9999", "S2"="#FF4D4D", "S3"="#CC0000")) +
  labs(
    title = "Taille moyenne par session",
    x = "Session",
    y = "Taille moyenne",
    fill = "Session"
  ) +
  theme_minimal()

```

### Effet de la session sur la phénologie

phénologie \~ session

```{r}

# Transformer les données en format long : session = S1, S2, S3
pheno_long <- data_original %>%
  dplyr::select(phenoS1, phenoS2, phenoS3) %>%
  pivot_longer(
    cols = everything(),
    names_to = "session",
    values_to = "pheno"
  ) %>%
  # Remplacer NA par un label pour garder comme modalité
  dplyr::mutate(pheno = ifelse(is.na(pheno), "NA", as.character(pheno))) %>%
  # Renommer les sessions plus simplement
  mutate(session = dplyr::recode(session,
                          "phenoS1" = "S1",
                          "phenoS2" = "S2",
                          "phenoS3" = "S3"))

# Calcul des effectifs par session et type phénologique
pheno_stats <- pheno_long %>%
  group_by(session, pheno) %>%
  summarise(
    n = n(),
    .groups = "drop"
  ) %>%
  mutate(
    # IC 95% approximatif (Poisson)
    se = sqrt(n),
    ci_lower = pmax(n - 1.96 * se, 0),
    ci_upper = n + 1.96 * se
  )

# Définir l'ordre des phénos
pheno_stats$pheno <- factor(pheno_stats$pheno, levels = c("j", "nf", "f", "ff", "F", "NA"))

# Graphique avec barres côte à côte et IC 95%
ggplot(pheno_stats, aes(x = session, y = n, fill = pheno)) +
  geom_bar(stat = "identity", position = position_dodge(width = 0.8), width = 0.7) +
  geom_errorbar(aes(ymin = ci_lower, ymax = ci_upper),
                position = position_dodge(width = 0.8), width = 0.2, color = "black") +
  scale_fill_manual(values = c(
    "j"  = "#FF9999",
    "nf" = "#FF4D4D",
    "f"  = "#CC0000",
    "ff" = "#990000",
    "F"  = "#660000",
    "NA" = "#000000"  # noir pur pour NA
  )) +
  labs(
    title = "Effet de la session (S1, S2, S3) sur la phénologie",
    x = "Session",
    y = "Nombre d'individus",
    fill = "Type phénologique"
  ) +
  theme_minimal() +
  theme(axis.text.x = element_text(angle = 45, hjust = 1))

```

# -------------------------------

# III\_ Analyse de la variation dans l'espace

# --------------------

## III_i Effet du site

### Effet du site sur la taille

Taille \~ site

```{r}

# Transformer les données en format long pour toutes les tailles
taille_long <- data_original %>%
  dplyr::select(site, tailleS1, tailleS2, tailleS3) %>%
  pivot_longer(
    cols = c(tailleS1, tailleS2, tailleS3),
    names_to = "session",
    values_to = "taille"
  ) %>%
  mutate(
    # remplacer les "," par "." et convertir en numérique
    taille = as.numeric(gsub(",", ".", taille))
  )

# Calcul de la taille moyenne par site
taille_stats <- taille_long %>%
  group_by(site) %>%
  summarise(
    mean_taille = mean(taille, na.rm = TRUE),
    sd_taille = sd(taille, na.rm = TRUE),
    n = sum(!is.na(taille)),
    .groups = "drop"
  ) %>%
  mutate(
    se = sd_taille / sqrt(n),
    ci_lower = mean_taille - 1.96 * se,
    ci_upper = mean_taille + 1.96 * se
  )

# Histogramme avec IC 95%
ggplot(taille_stats, aes(x = site, y = mean_taille)) +
  geom_bar(stat = "identity", width = 0.7) +
  geom_errorbar(aes(ymin = ci_lower, ymax = ci_upper), width = 0.2, color = "black") +
  labs(
    title = "Taille moyenne par site",
    x = "Site",
    y = "Taille moyenne",
    fill = "Site"
  ) +
  theme_minimal() +
  theme(axis.text.x = element_text(angle = 45, hjust = 1)) 

```

### Effet du site sur la taille selon la session

Taille \~ site + session

```{r}

# Assurer que les colonnes de taille sont numériques
data_original <- data_original %>%
  mutate(
    tailleS1 = as.numeric(gsub(",", ".", tailleS1)),
    tailleS2 = as.numeric(gsub(",", ".", tailleS2)),
    tailleS3 = as.numeric(gsub(",", ".", tailleS3))
  )

# Calcul des statistiques pour chaque taille
stats_long <- data_original %>%
  pivot_longer(cols = c(tailleS1, tailleS2, tailleS3),
               names_to = "taille_type",
               values_to = "taille") %>%
  group_by(site, taille_type) %>%
  summarise(
    mean = mean(taille, na.rm = TRUE),
    sd = sd(taille, na.rm = TRUE),
    n = sum(!is.na(taille))
  ) %>%
  mutate(
    se = sd / sqrt(n),
    ci95 = se * qt(0.975, df = n - 1)
  )

# Définir des couleurs rouges avec différentes opacités
red_colors <- c("tailleS1" = "#FF6666",  # clair
                "tailleS2" = "#FF3333",  # moyen
                "tailleS3" = "#CC0000")  # foncé

# Graphique avec les trois tailles côte à côte par site
ggplot(stats_long, aes(x = site, y = mean, fill = taille_type)) +
  geom_bar(stat = "identity", position = position_dodge(width = 0.8), width = 0.7) +
  geom_errorbar(aes(ymin = mean - ci95, ymax = mean + ci95),
                position = position_dodge(width = 0.8), width = 0.2) +
  scale_fill_manual(values = red_colors) +
  labs(
    title = "Taille moyenne par site avec IC 95%",
    y = "Taille moyenne",
    x = "Site",
    fill = "Type de taille"
  ) +
  theme_minimal() +
  theme(axis.text.x = element_text(angle = 45, hjust = 1))
```

### Effet du site sur la phénologie

phénologie \~ site

```{r}

# Transformer les phénos en format long en gardant les NA
pheno_long <- data_original %>%
  dplyr::select(site, phenoS1, phenoS2, phenoS3) %>%
  pivot_longer(
    cols = c(phenoS1, phenoS2, phenoS3),
    names_to = "pheno_type",
    values_to = "pheno"
  ) %>%
  # Remplacer NA par un label pour garder comme modalité
  mutate(pheno = ifelse(is.na(pheno), "NA", as.character(pheno)))

# Calcul des effectifs par site et type phénologique
pheno_stats <- pheno_long %>%
  group_by(site, pheno) %>%
  summarise(n = n(), .groups = "drop") %>%
  complete(site, pheno, fill = list(n = 0)) %>%  # inclure les combinaisons manquantes
  mutate(
    # IC 95% approximatif pour comptages (Poisson)
    se = sqrt(n),
    ci_lower = pmax(n - 1.96 * se, 0),
    ci_upper = n + 1.96 * se
  )

# Définir l'ordre des phénos
pheno_stats$pheno <- factor(pheno_stats$pheno, levels = c("j", "nf", "f", "ff", "F", "NA"))

# Graphique avec barres côte à côte et IC 95%
ggplot(pheno_stats, aes(x = site, y = n, fill = pheno)) +
  geom_bar(stat = "identity", position = position_dodge(width = 0.8), width = 0.7) +
  geom_errorbar(aes(ymin = ci_lower, ymax = ci_upper),
                position = position_dodge(width = 0.8), width = 0.2, color = "black") +
  scale_fill_manual(values = c(
    "j"  = "#FF9999",
    "nf" = "#FF4D4D",
    "f"  = "#CC0000",
    "ff" = "#990000",
    "F"  = "#660000",
    "NA" = "#000000"  # noir pur pour NA
  )) +
  labs(
    title = "Effet du site sur la phénologie",
    x = "Site",
    y = "Nombre d'individus",
    fill = "Type phénologique"
  ) +
  theme_minimal() +
  theme(axis.text.x = element_text(angle = 45, hjust = 1))

```

# --------------------

## III_ii Effet de la strate

### Effet de la strate sur la taille

Taille \~ strate

```{r}

# Joindre les données par ID_Quadrat
data_joined <- data_original %>%
  left_join(recouvrement, by = c("ID_quadrat" = "ID_Quadrat"))

# Calcul de la taille moyenne par individu
data_joined <- data_joined %>%
  mutate(
    tailleS1 = as.numeric(gsub(",", ".", tailleS1)),
    tailleS2 = as.numeric(gsub(",", ".", tailleS2)),
    tailleS3 = as.numeric(gsub(",", ".", tailleS3)),
    taille_moyenne = rowMeans(dplyr::select(., tailleS1, tailleS2, tailleS3), na.rm = TRUE)
  )

# Transformer les strates en format long pour facettes
recouvrement_long <- data_joined %>%
  pivot_longer(
    cols = c(S_muscinale, S_herbacee, S_arbustive_basse, S_arbustive_haute, S_arborescente),
    names_to = "strate",
    values_to = "recouvrement"
  )

# Formule pour afficher R² et p-value
eqn <- ggpmisc::stat_poly_eq(
  aes(label = paste(..eq.label.., ..rr.label.., ..p.value.label.., sep = "~~~")),
  formula = y ~ x,
  parse = TRUE,
  label.x.npc = "right",
  label.y.npc = 0.1,
  size = 3
)

# Graphique par strate avec couleurs modifiées
ggplot(recouvrement_long, aes(x = recouvrement, y = taille_moyenne)) +
  geom_point(alpha = 0.7, color = "black") +  # points noirs
  geom_smooth(method = "lm", se = TRUE, color = "#CC0000", fill = "#FF9999") +  # ligne rouge foncé, IC rouge clair
  eqn +
  facet_wrap(~ strate, scales = "free_x") +
  labs(
    title = "Taille moyenne en fonction du recouvrement végétal par strate",
    x = "Recouvrement (%)",
    y = "Taille moyenne"
  ) +
  theme_minimal()
```

### Effet de la strate sur la phénologie

phénologie \~ strate

```{r}

# Phénologie en format long
pheno_long <- data_original %>%
  dplyr::select(ID_quadrat, phenoS1, phenoS2, phenoS3) %>%
  pivot_longer(
    cols = starts_with("pheno"),
    names_to = "session",
    values_to = "pheno"
  ) %>%
  mutate(pheno = ifelse(is.na(pheno), "NA", pheno))

# Tableau de contingence (fréquences)
pheno_tab <- pheno_long %>%
  group_by(ID_quadrat, pheno) %>%
  summarise(n = n(), .groups = "drop") %>%
  pivot_wider(
    names_from = pheno,
    values_from = n,
    values_fill = 0
  )

# Vérification
str(pheno_tab)

data_rda <- pheno_tab %>%
  left_join(recouvrement, by = c("ID_quadrat" = "ID_Quadrat")) %>% dplyr::select(-"NA")

# Variables explicatives (recouvrement)
X <- data_rda %>%
  dplyr::select(
    S_muscinale,
    S_herbacee,
    S_arbustive_basse,
    S_arbustive_haute,
    S_arborescente
  )

Y <- data_rda %>%
  dplyr::select(j, nf, f, ff, F)

# Hellinger (très recommandé)
Y_hel <- decostand(Y, method = "hellinger")

X <- data_rda %>%
  dplyr::select(
    S_muscinale,
    S_herbacee,
    S_arbustive_basse,
    S_arbustive_haute,
    S_arborescente
  )

rda_pheno <- rda(Y_hel ~ ., data = X)

plot(rda_pheno, scaling = 2)

a_1<- anova(rda_pheno)          # effet global du recouvrement
a_2<-anova(rda_pheno, by="term") # effet de chaque strate
a_3<- anova(rda_pheno, by="axis") # axes significatifs


```

La RDA montre que le recouvrement végétal n’explique pas significativement la variation globale de la phénologie (p = 0.146). Toutefois, le recouvrement herbacé et arbustif bas présentent des effets proches du seuil de significativité (p \< 0.1). Les strates hautes (arbustive haute et arborescente) n’influencent pas la phénologie. Ces résultats suggèrent que la phénologie est principalement associée à la structure végétale proche du sol.

# -------------------------------

# IV\_ Niveau des observateurs

## Adéquation et fiabilité des observateurs

```{r}

# ------------------------------------------------------------
# 1. Taux d’erreur d’adéquation par observateur
# ------------------------------------------------------------

verification3 <- verification %>% 
  group_by(observateur) %>% 
  count(adequation) %>% 
  pivot_wider(
    names_from = adequation,
    values_from = n,
    names_glue = "{ifelse(adequation == 1, 'id_valide', 'id_fausse')}"
  ) %>% 
  replace_na(list(
    id_valide = 0,
    id_fausse = 0
  )) %>% 
  mutate(
    id_total = id_valide + id_fausse,
    tx_erreur = id_fausse / id_total
  )

verification3 <- verification3 %>%
  left_join(
    experience %>% dplyr::select(Observateur, sexe),
    by = c("observateur" = "Observateur")
  )

# Vérification des adéquations manquantes
verification %>% 
  filter(is.na(adequation))

# ------------------------------------------------------------
# 2. Score moyen d’auto-évaluation (A à E)
# ------------------------------------------------------------

experience <- experience %>%
  mutate(
    score_moyen = rowMeans(across(A:E), na.rm = TRUE),
    fiabilite = score_moyen / 10,
    risque_erreur = 1 - fiabilite
  )

# Variabilité intra-observateur
experience <- experience %>%
  rowwise() %>%
  mutate(ecart_type = sd(c_across(A:E), na.rm = TRUE)) %>%
  ungroup()

# Classement par risque d’erreur
experience <- experience %>%
  arrange(desc(risque_erreur)) %>%
  mutate(ID.observateur = factor(ID.observateur, levels = ID.observateur))

# ------------------------------------------------------------
# 3. Fusion auto-évaluation / adéquation réelle
# ------------------------------------------------------------

experience2 <- experience %>% 
  inner_join(
    verification3,
    by = join_by("Observateur" == "observateur")
  )


# ------------------------------------------------------------
# 4. Taux de détection réel par observateur
# ------------------------------------------------------------

tx_erreur <- tab_complet %>% 
  group_by(observateur) %>% 
  summarise(
    nb_ind = n(),
    nb_detect = sum(detection, na.rm = TRUE),
    tx_detect = nb_detect / nb_ind
  )

tx_erreur_fin <- experience2 %>% 
  inner_join(
    tx_erreur,
    by = join_by("Observateur" == "observateur")
  )

# ------------------------------------------------------------
# 5. Graphiques
# ------------------------------------------------------------

```

### Erreur d’attribution phénologique vs non-détection

```{r}

ggplot(tx_erreur_fin, aes(x = tx_erreur, y = 1 - tx_detect)) +
  geom_point(
    aes(color = sexe.x, size = id_total),
    alpha = 0.8
  ) +
  geom_smooth(
    method = "lm",
    se = TRUE,
    color = "red",
    fill = "pink",
    alpha = 0.3
  ) +
  geom_text_repel(
    aes(label = Observateur, color = sexe.x),
    size = 3,
    max.overlaps = Inf,
    force = 5,
    box.padding = 0.6,
    point.padding = 0.5,
    segment.color = "grey60",
    segment.size = 0.4
  ) +
  scale_color_manual(values = c("f" = "#E41A1C", "m" = "#377EB8")) +
  scale_size_continuous(range = c(2, 8)) +
  labs(
    title = "Relation entre taux d'erreur d'attribution et non-détection",
    x = "Taux d'erreur d'attribution de la phénologie",
    y = "Taux de non-détection",
    color = "Sexe",
    size = "Nombre d'observations"
  ) +
  theme_minimal() +
  theme(
    axis.text.x = element_text(angle = 45, hjust = 1)
  )
```

### Autonotation vs erreur d'attribution phénologique

```{r}
ggplot(tx_erreur_fin, aes(x = risque_erreur, y = tx_erreur)) +
  geom_point(
    aes(color = sexe.x, size = id_total),
    alpha = 0.8
  ) +
  geom_smooth(
    method = "lm",
    se = TRUE,
    color = "red",
    fill = "pink",
    alpha = 0.3
  ) +
  geom_text_repel(
    aes(label = Observateur, color = sexe.x),
    size = 3,
    max.overlaps = Inf,
    force = 5,
    box.padding = 0.6,
    point.padding = 0.5,
    segment.color = "grey60",
    segment.size = 0.4
  ) +
  scale_color_manual(values = c("f" = "#E41A1C", "m" = "#377EB8")) +
  scale_size_continuous(range = c(2, 8)) +
  labs(
    title = "Relation entre risque d'erreur (auto-évaluation) et erreur d'attribution",
    x = "Risque d'erreur basé sur l'auto-évaluation",
    y = "Taux d'erreur d'attribution de la phénologie",
    color = "Sexe",
    size = "Nombre d'observations"
  ) +
  theme_minimal() +
  theme(
    axis.text.x = element_text(angle = 45, hjust = 1)
  )
```

### Autonotation vs non-détection

```{r}
ggplot(tx_erreur_fin, aes(x = risque_erreur, y = 1 - tx_detect)) +
  geom_point(
    aes(color = sexe.x, size = id_total),
    alpha = 0.8
  ) +
  geom_smooth(
    method = "lm",
    se = TRUE,
    color = "red",
    fill = "pink",
    alpha = 0.3
  ) +
  geom_text_repel(
    aes(label = Observateur, color = sexe.x),
    size = 3,
    max.overlaps = Inf,
    force = 5,
    box.padding = 0.6,
    point.padding = 0.5,
    segment.color = "grey60",
    segment.size = 0.4
  ) +
  scale_color_manual(values = c("f" = "#E41A1C", "m" = "#377EB8")) +
  scale_size_continuous(range = c(2, 8)) +
  labs(
    title = "Relation entre risque d'erreur (auto-évaluation) et non-détection",
    x = "Risque d'erreur basé sur l'auto-évaluation",
    y = "Taux de non-détection",
    color = "Sexe",
    size = "Nombre d'observations"
  ) +
  theme_minimal() +
  theme(
    axis.text.x = element_text(angle = 45, hjust = 1)
  )
```

### Analyses complémentaires

```{r}
# ------------------------------------------------------------
# Visualisation des 3 axes en 3D 
# ------------------------------------------------------------

# Graphique 3D interactif avec taille fixe
plot_ly(
  tx_erreur_fin,
  x = ~tx_erreur,
  y = ~risque_erreur,
  z = ~ (1 - tx_detect),
  type = "scatter3d",
  mode = "markers+text",
  text = ~Observateur,
  textposition = "top center",
  marker = list(
    size = 5,  # taille fixe pour tous les points
    color = ~ifelse(sexe.x == "f", "#E41A1C", "#377EB8"),
    opacity = 0.8
  ),
  hovertemplate = paste(
    "<b>%{text}</b><br>",
    "Sexe: %{customdata[0]}<br>",
    "Taux erreur: %{x}<br>",
    "Risque auto: %{y}<br>",
    "Non-détection: %{z}<br>",
    "<extra></extra>"
  ),
  customdata = tx_erreur_fin[, c("sexe.x")]
) %>%
  layout(
    scene = list(
      xaxis = list(title = "Taux d'erreur d'attribution"),
      yaxis = list(title = "Risque d'erreur (auto-évaluation)"),
      zaxis = list(title = "Taux de non-détection")
    ),
    title = "Graphique 3D interactif des erreurs et non-détection"
  )

# ------------------------------------------------------------
# Corrélation
# ------------------------------------------------------------

cor.test(
  tx_erreur_fin$tx_detect,
  tx_erreur_fin$tx_erreur,
  method = "spearman"
)

# ------------------------------------------------------------
# Modèles linéaires
# ------------------------------------------------------------

model1_autonotation <- lm(
  risque_erreur ~ tx_erreur + tx_detect,
  data = tx_erreur_fin
)

model2_autonotation <- lm(
  risque_erreur ~ tx_detect,
  data = tx_erreur_fin
)

model3_autonotation <- lm(
  risque_erreur ~ tx_erreur,
  data = tx_erreur_fin
)

summary(model1_autonotation)
anova(model1_autonotation)

summary(model2_autonotation)
anova(model2_autonotation)

summary(model3_autonotation)
anova(model3_autonotation)

# ------------------------------------------------------------
# Comparaison des modèles
# ------------------------------------------------------------

AIC(model1_autonotation, model2_autonotation, model3_autonotation)

```

# -------------------------------

# V\_ Probabilité de détection

# ---------------------

## V_i GLM

```{r}
# On a plusieurs strates et on veut seulement une covariable "recouvrement". On utilise donc une ACP pour avec l'inertie sur PC1.

# Extraire juste les colonnes numériques pour la PCA
recouvrement_num <- tab_complet %>%
  ungroup() %>%  # enlever le grouping
  dplyr::select(S_muscinale:S_arborescente) %>%
  mutate(across(everything(), as.numeric)) %>%
  as.data.frame()

# Vérifier
str(recouvrement_num)

pca <- prcomp(recouvrement_num, scale. = TRUE)
acp1 <- dudi.pca(recouvrement_num, scale=T, center=T, scannf=F, nf=4)
# Ajouter la première composante à ton tableau original
tab_complet$recouvrement_PC1 <- pca$x[,1]
tab_complet$recouvrement_PC1v2 <- acp1$li[,1]
#Calcul des % de chaque axe :
pc<-round(acp1$eig/sum(acp1$eig)*100,2)
pc

# % cumulés
cumsum(pc) 

#visualisation sur un graph
barplot(acp1$eig)

###Graphique de l'ACP####
s.corcircle(acp1$co, xax=1, yax=2, box = F, clabel = 0.5) 

# GLM

glm_model <- glmer(
  detection ~ recouvrement_PC1 + site + session + taille + phenologie_verif +
    (1 | ID_ind),
  data = tab_complet,
  family = binomial
)


summary(glm_model)       # coefficients, significativité
anova(glm_model, test="Chisq")

```

## Sélection de modèles

```{r}

# # Autoriser MuMIn à travailler avec glmer
# options(na.action = "na.fail")
# 
# #modèle complet
# glm_model <- glmer(
#   detection ~ recouvrement_PC1 + site + session + taille + phenologie_verif +
#     (1 | ID_ind) + (1 | id_quadrat_fin),
#   data = tab_complet,
#   family = binomial
# )
# 
# # Sélection de modèle (toutes combinaisons de variables fixes)
# model_set <- dredge(glm_model, trace = TRUE)
# 
# # Afficher les modèles triés par AICc
# model_set
# 
# # Optionnel : extraire les meilleurs modèles avec delta AICc < 2
# best_models <- get.models(model_set, subset = delta < 2)
# 
# # Afficher le résumé du meilleur modèle
# summary(best_models[[1]])

```

# ---------------------

# VII\_ CMR <!--#  -->

```{r}
unique(tab_complet$phenologie_verif)
#Transformer lignes NA en 0
tab_complet <- tab_complet %>%
  mutate(
    phenologie_verif = replace_na(phenologie_verif, "0")
  )

#Regarder le nombre d'observateurs par quadra
tab_obs <- tab_complet %>% 
  group_by(id_quadrat_fin, observateur) %>% 
  summarise(n = 1, .groups = "drop") %>% 
  ungroup()

#Regarder le nombre de quadra observés par observateur
tab_obs2 <- tab_obs %>% 
  group_by(observateur) %>% 
  summarise(nb_quadra = n()) %>% 
  arrange(desc(nb_quadra))
  
#Regarder le nombre d'observations par quadra
tab_obs_tot <- tab_obs %>% 
  group_by(id_quadrat_fin) %>% 
  summarise(nb_obs = n()) %>% 
  ungroup()

#Regarder pourcentages d'observations
nb_obs <- tab_obs_tot %>% 
  count(nb_obs) %>% 
  mutate(pourcentage = round((n * 100) / sum(n), 2))

nb_obs
#A priori seulement 7% des quadra avec moins de 5 observateurs (6 quadra sur 81 quadra) donc on garde 5 observateurs comme valeur minimale

#extraire informations quadra avec 5 et 6 obs
tab_obs_tot_5obs <- tab_obs_tot %>% 
  filter(nb_obs == 5)

tab_obs_tot_6obs <- tab_obs_tot %>% 
  filter(nb_obs == 6)

#Transvaser ces infos dans tableau complet
tab_complet_5obs <- tab_complet %>% 
  semi_join(tab_obs_tot_5obs, by = "id_quadrat_fin")

tab_complet_6obs <- tab_complet %>% 
  semi_join(tab_obs_tot_6obs, by = "id_quadrat_fin")

#Pour données avec 6 obs par quadrat il va falloir enlever un obs en enlevant en fonction de nb obs décroissant des observateurs
#Extraire nb obs par observateur
tab_complet_5obs <- tab_complet_5obs %>%
  left_join(tab_obs2, by = "observateur")

tab_tmp <- tab_complet_6obs %>%
  left_join(tab_obs2, by = "observateur")

#Garder 5 observations par individu/session/quadra/site
tab_complet_5obs_6 <- tab_tmp %>%
  group_by(id_ind_fin) %>%
  slice_max(nb_quadra, n = 5, with_ties = FALSE) %>%
  ungroup()

#Vérification si nombre de lignes semble bon
nrow(tab_complet_6obs) - (nrow(tab_complet_6obs)/6)
nrow(tab_complet_5obs_6)

#Fusion des deux tableaux 5 obs et 5obs issu de 6obs
tab_complet_final <- rbind(tab_complet_5obs, tab_complet_5obs_6)

##Résumer la phénologie en lettres pour crdms
unique(tab_complet_final$phenologie_verif)
tab_complet_final <- tab_complet_final %>%
  mutate(
    phenologie = case_when(
      phenologie_verif == "juv" ~ "j",
      phenologie_verif == "non_fleuri" ~ "nf",
      phenologie_verif == "fleur" ~ "f",
      phenologie_verif == "fruit" ~ "F",
      phenologie_verif == "fleurs_fanees" ~ "ff",
      phenologie_verif == "0" ~ "0"
    )
  )

#Donner un chiffre à chaque observateur différent
tab_complet_final <- tab_complet_final %>%
  mutate(sec = as.integer(factor(observateur)))

#Nombre d'observateurs perdus par rapport à observateurs initiaux
length(unique(tab_complet_final$observateur))
length(unique(tab_complet$observateur))

#Histoire de captures
ch_tab <- tab_complet_final %>%
  arrange(id_ind_fin, sec) %>%
  mutate(obs = ifelse(detection == 1, phenologie, "0")) %>%
  group_by(id_ind_fin) %>%
  summarise(ch_sess = paste0(obs, collapse = ""), .groups = "drop")

#prendre infos covariables
ind_cov <- tab_complet_final %>%
  dplyr::select(id_ind_fin, ID_ind, marquage, session, site, quadrat, taille, S_muscinale:S_arborescente) %>%
  distinct()

#ajouter l'info
ch_data <- left_join(ch_tab, ind_cov, by = "id_ind_fin")

#Concaténer les sessions pour avoir une seule histoire de capture
ch_data_final <- ch_data %>% 
  group_by(ID_ind) %>% 
  summarise(ch=paste(ch_sess, collapse = ""), .groups = "drop")

#j'ai un problème de certains individus pas présents à toutes les sessions
verif_sessions <- tab_complet_final %>%
  group_by(ID_ind) %>%
  summarise(
    nb_sessions = n_distinct(session),
    sessions = paste(sort(unique(session)), collapse = ","),
    .groups = "drop"
  )

#Ajouter les covariables fixes
cov_fixed <- tab_complet %>% 
  dplyr::select(ID_ind, site, quadrat) %>% 
  distinct()

ch_data_final <- left_join(ch_data_final, cov_fixed, by = "ID_ind")

#nombre d'occasions secondaires par session
nocc <- tab_complet %>% 
  distinct(session, sec) %>% 
  count(session) %>% 
  arrange(session) %>% 
  pull(n)

# proc <- process.data(
#   ch_data_final,
#   model = "crdms",
#   nocc = nocc,
#   strata.labels = c("j", "nf", "f", "F", "ff")
# )
 

```

# ---------------------

## VII_iAnalyse des transitions phénologiques avec et sans MARK ###VII_i.i Toutes transitions

```{r}
# -------------------------------
# 1. Charger les données
# -------------------------------
data<- data_original

# -------------------------------
# 2. Préparer les données phénologiques
# -------------------------------
phenology_codes <- c("j" = 1, "nf" = 2, "f" = 3, "ff" = 4, "F" = 5)

phenology_data_numeric <- data %>%
  dplyr::select(ID_ind, phenoS1, phenoS2, phenoS3) %>%
  mutate(
    phenoS1 = phenology_codes[phenoS1],
    phenoS2 = phenology_codes[phenoS2],
    phenoS3 = phenology_codes[phenoS3]
  )

# Supprimer les individus avec NA dans phenoS1, phenoS2 ou phenoS3
phenology_data_numeric <- phenology_data_numeric %>%
  filter(!is.na(phenoS1) & !is.na(phenoS2) & !is.na(phenoS3))

# -------------------------------
# 3. Calcul empirique des transitions 1 → 2 → 3
# -------------------------------
phenology_long <- phenology_data_numeric %>%
  pivot_longer(cols = c(phenoS1, phenoS2, phenoS3),
               names_to = "session",
               values_to = "state") %>%
  mutate(session = as.integer(gsub("phenoS", "", session)))

# Calculer les transitions successives
transitions <- phenology_long %>%
  group_by(ID_ind) %>%
  arrange(session) %>%
  mutate(next_state = lead(state)) %>%
  filter(!is.na(next_state)) %>%
  count(state, next_state) %>%
  group_by(state) %>%
  mutate(prob = n / sum(n))

# Créer la matrice 5x5
num_states <- 5
states <- c("j","nf","f","ff","F")
Psi_matrix <- matrix(0, nrow=num_states, ncol=num_states, dimnames = list(states, states))

for(i in 1:num_states){
  for(j in 1:num_states){
    val <- transitions %>% filter(state == i, next_state == j) %>% pull(prob)
    if(length(val) > 0) Psi_matrix[i,j] <- mean(val)
  }
}

# Normalisation par ligne
Psi_matrix_norm <- Psi_matrix / rowSums(Psi_matrix)

# -------------------------------
# 4. Visualisation avec DiagrammeR
# -------------------------------
dot_code <- "digraph pheno_transitions { 
  rankdir=LR;
  node [shape=circle, style=filled, color=lightblue, fontname=Helvetica];
  j; nf; f; ff; F;
"

for(i in 1:num_states){
  for(j in 1:num_states){
    prob <- Psi_matrix_norm[i,j]
    if(!is.na(prob) && prob > 0){
      dot_code <- paste0(dot_code, states[i], " -> ", states[j], 
                         " [label=\"", round(prob, 2), "\"];\n")
    }
  }
}

dot_code <- paste0(dot_code, "}")
grViz(dot_code)

# -------------------------------
# 5. Créer le champ "ch" pour MARK
# -------------------------------
phenology_data_numeric <- phenology_data_numeric %>%
  mutate(ch = paste0(phenoS1, phenoS2, phenoS3))

# Vérification
stopifnot(all(nchar(phenology_data_numeric$ch) == 3))

# -------------------------------
# 6. Préparer les données pour RMark
# -------------------------------
ms_data <- process.data(
  phenology_data_numeric,
  model = "Multistrata",
  strata.labels = c("1", "2", "3", "4", "5")
)

ms_ddl <- make.design.data(ms_data)

# -------------------------------
# 7. Modèle Multistrata avec RMark
# -------------------------------
ms_model <- mark(
  ms_data,
  ms_ddl,
  model.parameters = list(
    Psi = list(formula = ~stratum),
    p = list(formula = ~1)
  )
)

# Résultats MARK
ms_model$results$real

```

### VII_i.ii Transitions session 1 → 2

```{r}
###MARK Session 1-2 ----

# -------------------------------
# 1. Charger les données
# -------------------------------
data <- data_original

# -------------------------------
# 2. Préparer les données phénologiques (sessions 1 et 2)
# -------------------------------
phenology_codes <- c("j" = 1, "nf" = 2, "f" = 3, "ff" = 4, "F" = 5)

phenology_data_numeric <- data %>%
  dplyr::select(ID_ind, phenoS1, phenoS2) %>%
  mutate(
    phenoS1 = as.character(phenology_codes[phenoS1]),
    phenoS2 = as.character(phenology_codes[phenoS2])
  ) %>%
  # Supprimer les individus avec NA dans phenoS1 ou phenoS2
  filter(!is.na(phenoS1) & !is.na(phenoS2))

# -------------------------------
# 3. Calcul empirique des transitions 1 → 2
# -------------------------------
phenology_long <- phenology_data_numeric %>%
  pivot_longer(cols = c(phenoS1, phenoS2),
               names_to = "session",
               values_to = "state") %>%
  mutate(session = as.integer(gsub("phenoS", "", session)))

# Transitions successives
transitions <- phenology_long %>%
  group_by(ID_ind) %>%
  arrange(session) %>%
  mutate(next_state = lead(state)) %>%
  filter(!is.na(next_state)) %>%
  count(state, next_state) %>%
  group_by(state) %>%
  mutate(prob = n / sum(n))

# Créer la matrice 5x5
num_states <- 5
states <- c("j","nf","f","ff","F")
Psi_matrix <- matrix(0, nrow=num_states, ncol=num_states, dimnames = list(states, states))

for(i in 1:num_states){
  for(j in 1:num_states){
    val <- transitions %>% filter(state == i, next_state == j) %>% pull(prob)
    if(length(val) > 0) Psi_matrix[i,j] <- mean(val)
  }
}

# Normalisation par ligne
Psi_matrix_norm <- Psi_matrix / rowSums(Psi_matrix)

# -------------------------------
# 4. Visualisation des transitions avec DiagrammeR
# -------------------------------
dot_code <- "digraph pheno_transitions { 
  rankdir=LR;
  node [shape=circle, style=filled, color=lightblue, fontname=Helvetica];
  j; nf; f; ff; F;
"

for(i in 1:num_states){
  for(j in 1:num_states){
    prob <- Psi_matrix_norm[i,j]
    if(!is.na(prob) && prob > 0){
      dot_code <- paste0(dot_code, states[i], " -> ", states[j], 
                         " [label=\"", round(prob, 2), "\"];\n")
    }
  }
}

dot_code <- paste0(dot_code, "}")
grViz(dot_code)

# -------------------------------
# 5. Partie RMark
# -------------------------------
# Créer le champ "ch" pour MARK
phenology_data_numeric <- phenology_data_numeric %>%
  mutate(ch = paste0(phenoS1, phenoS2))

# Vérification
stopifnot(all(nchar(phenology_data_numeric$ch) == 2))

# Préparer les données pour RMark
ms_data <- process.data(
  phenology_data_numeric,
  model = "Multistrata",
  strata.labels = c("1","2","3","4","5")
)

ms_ddl <- make.design.data(ms_data)

# Modèle Multistrata avec RMark
ms_model <- mark(
  ms_data,
  ms_ddl,
  model.parameters = list(
    Psi = list(formula = ~stratum),
    p = list(formula = ~1)
  )
)

# Résultats MARK
ms_model$results$real

```

### VII_i.iii Transitions session 2 → 3

```{r}
###MARK Session 2-3 ----

# -------------------------------
# 1. Charger les données
# -------------------------------
data <- data_original

# -------------------------------
# 2. Préparer les données phénologiques (sessions 2 et 3)
# -------------------------------
phenology_codes <- c("j" = 1, "nf" = 2, "f" = 3, "ff" = 4, "F" = 5)

phenology_data_numeric <- data %>%
  dplyr::select(ID_ind, phenoS2, phenoS3) %>%
  mutate(
    phenoS2 = as.character(phenology_codes[phenoS2]),
    phenoS3 = as.character(phenology_codes[phenoS3])
  ) %>%
  # Supprimer les individus avec NA dans phenoS2 ou phenoS3
  filter(!is.na(phenoS2) & !is.na(phenoS3))

# -------------------------------
# 3. Calcul empirique des transitions 2 → 3
# -------------------------------
phenology_long <- phenology_data_numeric %>%
  pivot_longer(cols = c(phenoS2, phenoS3),
               names_to = "session",
               values_to = "state") %>%
  mutate(session = as.integer(gsub("phenoS", "", session)))

# Transitions successives
transitions <- phenology_long %>%
  group_by(ID_ind) %>%
  arrange(session) %>%
  mutate(next_state = lead(state)) %>%
  filter(!is.na(next_state)) %>%
  count(state, next_state) %>%
  group_by(state) %>%
  mutate(prob = n / sum(n))

# Créer la matrice 5x5
num_states <- 5
states <- c("j","nf","f","ff","F")
Psi_matrix <- matrix(0, nrow=num_states, ncol=num_states, dimnames = list(states, states))

for(i in 1:num_states){
  for(j in 1:num_states){
    val <- transitions %>% filter(state == i, next_state == j) %>% pull(prob)
    if(length(val) > 0) Psi_matrix[i,j] <- mean(val)
  }
}

# Normalisation par ligne
Psi_matrix_norm <- Psi_matrix / rowSums(Psi_matrix)

# -------------------------------
# 4. Visualisation des transitions avec DiagrammeR
# -------------------------------
dot_code <- "digraph pheno_transitions { 
  rankdir=LR;
  node [shape=circle, style=filled, color=lightblue, fontname=Helvetica];
  j; nf; f; ff; F;
"

for(i in 1:num_states){
  for(j in 1:num_states){
    prob <- Psi_matrix_norm[i,j]
    if(!is.na(prob) && prob > 0){
      dot_code <- paste0(dot_code, states[i], " -> ", states[j], 
                         " [label=\"", round(prob, 2), "\"];\n")
    }
  }
}

dot_code <- paste0(dot_code, "}")
grViz(dot_code)

# -------------------------------
# 5. Partie RMark
# -------------------------------
# Créer le champ "ch" pour MARK
phenology_data_numeric <- phenology_data_numeric %>%
  mutate(ch = paste0(phenoS2, phenoS3))

# Vérification
stopifnot(all(nchar(phenology_data_numeric$ch) == 2))

# Préparer les données pour RMark
ms_data <- process.data(
  phenology_data_numeric,
  model = "Multistrata",
  strata.labels = c("1","2","3","4","5")
)

ms_ddl <- make.design.data(ms_data)

# Modèle Multistrata avec RMark
ms_model <- mark(
  ms_data,
  ms_ddl,
  model.parameters = list(
    Psi = list(formula = ~stratum),
    p = list(formula = ~1)
  )
)

# Résultats MARK
ms_model$results$real

```

# -------------------------------
